---
title: "2. Geocodificação dos Dados de ITBI"
author: "Bruno Mesquita dos Santos"
date: "`r format(Sys.time(), '%d de %B de %Y')`"
output:
  html_document:
    toc: true
    toc_float: true
    theme: united
---

```{r setup, include=FALSE}
knitr::opts_chunk$set(echo = TRUE, message = FALSE, warning = FALSE, fig.width = 10, fig.height = 8 )
options(encoding = "latin1")
```

# 1. Configuração do Ambiente

```{r libs, include=FALSE}
if (!require('dplyr'))install.packages("dplyr");library(dplyr)
if (!require('stringr'))install.packages("stringr");library(stringr)
if (!require('arrow'))install.packages("arrow");library(arrow)
if (!require('lubridate'))install.packages("lubridate");library(lubridate)
if (!require("tidygeocoder")) install.packages("tidygeocoder");library(tidygeocoder)
```

```{r initial_definitions}
root_dir <- "C:/Users/onurb/OneDrive - RBA Consultoria Econômica/AFFORDABILITY/"
```

## Visão geral da camada (silver -- geocoded) — Contrato

- Objetivo: enriquecer os registros filtrados com coordenadas geográficas (latitude/longitude) usando API `arcgis` via `tidygeocoder`.
- Entrada: parquet em `copper/ITBI_filtrado/` gerado pela etapa de carga.
- Saída: Parquet em `silver/ITBI_geocoded/` (partitioning: `descricao_do_padrao_iptu`, `ano`, `mes`).
- Observações importantes:
  - O CEP é formatado e padronizado antes da geocodificação.
  - O script utiliza o método `arcgis` por padrão; se necessário, trocar método ou adicionar backoff/retry para bloquear limites de API.
  - É recomendável executar geocodificação em lotes pequenos para evitar timeouts e throttling.

### Contrato de saída
- Campos novos esperados: `long`, `lat`, `score` e demais campos retornados pelo `full_results = TRUE` do `tidygeocoder`.


# 2. Geocodificação dos Endereços

Após a etapa de limpeza, enriquecemos os dados com coordenadas geográficas. O código lê os dados do Parquet em lotes, formata o CEP, constrói o endereço completo e utiliza o serviço `arcgis` para obter latitude e longitude de cada imóvel. O resultado é salvo em Parquet na pasta `silver/ITBI_geocoded/`, permitindo análises espaciais precisas.

```{r geocodificacao-itbi, eval=FALSE, echo=TRUE}

ds <- open_dataset(paste0(root_dir,"copper/ITBI_filtrado/"))

for (j in c("RESIDENCIAL VERTICAL", "RESIDENCIAL HORIZONTAL")) {
  print(j)
  for(i in 2006:2025){
    print(i)
    temp <- ds %>% 
      filter(descricao_do_padrao_iptu == j,
             ano == i) %>%
      collect()
    
    temp$cep = ifelse(nchar(temp$cep) == 7, 
                        paste0("0", temp$cep), 
                        temp$cep)
    #add - to cep
    temp$cep = gsub("(\\d{5})(\\d{3})", "\\1-\\2", temp$cep)
    
    temp$full_endereco = paste0((temp$nome_do_logradouro),", ", temp$numero, ", CEP ",
                                  (temp$cep),", São Paulo, SP - Brasil")   
    
    out <- as.data.frame(temp) |>
      geocode(address = full_endereco, method = "arcgis", full_results = TRUE)
    
    print(nrow(temp))
    
    # Escreve a camada 'silver' geocodificada para uso em análise espacial
    # Caminho de saída: silver/ITBI_geocoded/
    # Particionamento: descricao_do_padrao_iptu / ano / mes
    write_dataset(out, paste0(root_dir,"silver/ITBI_geocoded/"), format = "parquet", partitioning = c("descricao_do_padrao_iptu",'ano',"mes"), existing_data_behavior = "overwrite")
  }
}

```
